【裁判字號】    97,台簡上,10
【裁判日期】    970724
【裁判案由】    請求確認本票債權不存在
【裁判全文】
最高法院民事裁定              九十七年度台簡上字第一○號
上  訴  人  甲○○
                    號
訴訟代理人  陳德義律師
被 上訴 人  瑩寶科技股份有限公司
法定代理人  乙○○
                    樓
上列當事人間請求確認本票債權不存在事件，上訴人對於中華民
國九十六年七月十一日台灣台北地方法院第二審更審判決（九十
四年度簡上更(一)字第二號），提起上訴，本院裁定如下：
    主  文
上訴駁回。
第三審訴訟費用由上訴人負擔。
    理  由
按對於簡易訴訟程序之第二審判決，其上訴利益逾第四百六十六
條所定之額數者，當事人僅得以其適用法規顯有錯誤為理由，逕
向最高法院提起上訴，且須經原裁判法院之許可，而該項許可，
以訴訟事件所涉及之法律見解具有原則上之重要性者為限，此觀
民事訴訟法第四百三十六條之二第一項及第四百三十六條之三第
一項、第二項規定自明。所謂適用法規顯有錯誤，係指原第二審
判決就其取捨證據所確定之事實適用法規顯有錯誤而言，不包括
判決不備理由或理由矛盾，及認定事實錯誤之情形在內。又前開
上訴，為判決之原法院認為應許可者，應添具意見書，敘明合於
首揭規定之理由，逕將卷宗移送最高法院，最高法院審查原法院
添具之意見書，認上訴不應許可，並不受意見書所載許可理由之
拘束，自得逕以裁定駁回之，民事訴訟法第四百三十六條之五第
一項亦定有明文。本件上訴人對於原第二審法院所為其敗訴判決
，逕向本院提起上訴，所持理由，無非謂：伊訴請確認被上訴人
執有以伊名義簽發，面額新台幣（下同）二百十三萬五千九百五
十一元之本票債權不存在，被上訴人抗辯系爭本票乃伊向其借款
三百四十八萬元尚未償還前開金額所簽發。惟系爭本票實係伊遭
被上訴人脅迫而簽發，兩造間並無借貸關係，縱有借貸關係亦因
違反借款當時公司法第十五條強制禁止規定而無效，被上訴人不
能請求伊返還。原法院採信被上訴人之抗辯，認兩造間確有借貸
關係，並因未還清如系爭本票所載金額而簽發該本票，顯違反公
司法第十五條第二項規定及最高法院四十三年台上字第八三號、
六十九年台上字第一六七六號、七十二年台上字第四四二五號、
七十四年台上字第七○三號判例或判決之見解。又伊主張被上訴
人積欠伊薪資未付，由系爭票款扣抵，該未付薪資之消極事實，
應由被上訴人負舉證責任，原判決認應由伊舉證證明，亦與最高
法院十九年上字第三八五號、四十二年台上字第一七○號判例相
左云云，為其論據。第按票據乃文義證券及無因證券，故票據上
之權利義務，悉依票上所載文義定之，與其基礎之原因關係各自
獨立，票據上權利之行使，不以其原因關係存在為前提，是以執
票人行使票據上權利時，就其基礎之原因關係確係有效存在，並
不負舉證責任。反之，若票據債務人以自己與執票人間所存抗辯
之事由，對抗執票人，依票據法第十三條規定觀之，固非法所不
許，惟應由票據債務人就該抗辯事由舉證證明。本件原判決已敘
明上訴人未就其主張系爭本票係遭脅迫而簽發之原因事實舉證證
明（見原判決第六頁第七行至第十六行），因而依調查證據之結
果，說明被上訴人抗辯兩造間借款、協議還款及上訴人簽發系爭
本票情形，進而認兩造於協議還款及上訴人簽發系爭本票時已確
定欠款金額，而合意未還款項以本票所載金額為據，上訴人應就
該款負清償之責，其所為系爭本票債權不存在之主張不可採，而
為上訴人敗訴之判決，依前揭說明，並無上訴人所指適用法規顯
有錯誤之情形，亦無所涉及之法律見解，具有原則上重要性之情
事。上訴人逕向本院提起上訴，不合民事訴訟法第四百三十六條
之二第一項及第四百三十六條之三第二項之規定，其上訴難認為
合法。末查修正前公司法第十五條第二項規定係為保護公司及股
東而設，業經原判決說明綦詳，故無論該規定是否為強制或禁止
規定，均不能認借款人無還款之義務，此觀民國九十年十一月十
二日總統令修正公布之該條項明定公司負責人違反該條第一項貸
款之限制時，應與借用人連帶負返還責任甚明。上訴人執修正前
公司法第十五條第二項為強制或禁止規定，謂原判決適用法規顯
有錯誤，容有誤會，附此敘明。
據上論結，本件上訴為不合法，依民事訴訟法第四百三十六條之
五第一項、第九十五條、第七十八條，裁定如主文。
中    華    民    國  九十七  年    七    月  二十四  日
                      最高法院民事第四庭
                          審判長法官  許  朝  雄
                                法官  陳  淑  敏
                                法官  鄭  玉  山
                                法官  吳  麗  女
                                法官  黃  義  豐
      本件正本證明與原本無異
                                      書  記  官
中    華    民    國  九十七  年    八    月    五    日
                                                Ａ


司法院資訊處製作；財團法人民間司法改革基金會備份。
